【裁判字號】    98,訴,1706
【裁判日期】    981123
【裁判案由】    偽造文書等
【裁判全文】
臺灣臺北地方法院刑事判決              98年度訴字第1706號
公  訴  人  臺灣臺北地方法院檢察署檢察官
被      告  乙○○
                    （另案羈押於臺灣士林看守所）
上列被告因偽造文書等案件，經檢察官提起公訴（98年度偵緝字
第1753號、98年度偵字第14481號），本院判決如下：
    主  文
乙○○共同行使偽造公文書，足以生損害於公眾及他人，累犯，
處有期徒刑壹年陸月。偽造之「臺灣台北地方法院檢察署刑事傳
票」、「台北地方法院地檢署公證處」、「台北地方法院公證申
請書」內偽造之「台灣台北地方法院印」印文共枚，均沒收。
其餘被訴部分無罪。
    事  實
一、乙○○前於民國85年間因違反麻醉藥品管理條例案件，經臺
    灣臺中地方法院以86年度易字第2925號判決處有期徒刑9 月
    確定。復於86年間因竊盜案件，經同法院以86年度易字第60
    33號判決處有期徒刑4 月確定。再因違反懲治盜匪條例案件
    ，經臺灣高等法院臺中分院以87年度上訴字第2740號判決處
    有期徒刑7 年6 月，再經最高法院以88年度臺上字第3713號
    判決駁回上訴而確定，嗣與前揭罪刑合併定應執行有期徒刑
    8 年確定，於91年5 月23日假釋出監。復於92年11月假釋期
    間因犯竊盜案件，上開假釋遭撤銷後執行殘刑，嗣於96年間
    經減刑為應執行有期徒刑7 年8 月確定，甫於97年3 月 7日
    執行完畢。
二、詎猶不知悔改，乙○○與石明正（綽號「石頭」）及綽號「
    阿文」、「英俊」、「眼鏡」及其餘真實姓名年均不詳之成
    年男女共組詐騙集團，共同意圖為自己不法之所有，基於詐
    欺取財、偽造公文書、行使偽造公文書之犯意聯絡，於98年
    1 月12日上午8 時45分至11時40分之間，由該集團成員撥打
    電話向丙○○○偽稱：有電話費未繳，如果要馬上處理可以
    轉接到相關單位云云，遂由該詐欺集團成員冒稱電信警察，
    以電話詢問後，復詐稱轉接至金管會、警察局等單位，並由
    該詐欺集團成員自稱張組長，告以因有郵局帳號涉及擄車勒
    贖案件，會被法院凍結帳戶內現金，為避免財產遭凍結，須
    將帳戶內款項先領出交給法院辦理存證，待法院查證完畢即
    可歸還云云，使丙○○○因而陷於錯誤，並於同日上午11時
    30分許，在台北市松山區○○○路210 巷8 號5 樓住處，交
    付新臺幣（下同）180 萬元予配戴「陳志明」書記官識別證
    之乙○○，而取得乙○○交付之偽造「臺灣台北地方法院檢
    察署刑事傳票」、「台北地方法院地檢署公證處」、「台北
    地方法院公證申請書」公文書各1 紙，足生損害於「陳志明
    」、臺灣臺北地方法院檢察署及本院之職務執行正確性及司
    法文書之公信力。嗣丙○○○發覺受騙報警處理，臺北市政
    府警察局松山分局鑑識人員在乙○○交付丙○○○之上開偽
    造之文書上採集指紋送請內政部警政署刑事警察局（下稱刑
    事警察局），經比對上開偽造公文書上之指紋與乙○○之指
    紋卡片之指紋相符，始查悉上情。
三、案經丙○○○訴由台北市政府警察局松山分局報告臺灣臺北
    地方法院檢察署檢察官偵查起訴。
    理  由
壹、證據能力部分：
    按被告以外之人於審判外之陳述，雖不符刑事訴訟法第159
    條之1 、159 條之2 、159 條之3 、159 條之4 等規定，而
    經當事人於審判程序同意作為證據，法院審酌該言詞陳述或
    書面陳述作成時之情況，認為適當者，亦得為證據。當事人
    、代理人或辯護人於法院調查證據時，知有第159 條第1 項
    不得為證據之情形，而未於言詞辯論終結前聲明異議者，視
    為有前項之同意，刑事訴訟法第159 條之5 定有明文。本案
    當事人就下述各項證據方法之證據能力，於言詞辯論終結前
    均未異議，而經本院審酌各該證據方法之作成時，並無其他
    不法之情狀，均適宜為本案之證據，依刑事訴訟法第159 條
    之5 之規定，有證據能力。
貳、有罪方面
一、認定事實部分：
    上開犯罪事實業據被告乙○○於警詢、偵查及本院審理時坦
    承不諱（見98年度偵字第14481 號偵查卷第156 頁、第166
    頁，本院卷第38、40頁），核與證人即被害人丙○○○於警
    詢、偵訊指訴之情節相符（見前揭偵查卷第5至10頁、第90
    至91頁、第163頁、第165頁），並有被害人所提供偽造之「
    台北地方法院公證申請書」、「臺北地方法院地檢署公證處
    」、「臺灣台北地方法院檢察署刑事傳票」各1紙在卷可稽
    （見偵卷第37至39頁），而經臺北市政府警察局松山分局鑑
    識人員在上開偽造之文書上採集指紋送請刑事警察局鑑驗，
    經比對上開偽造公文書上之指紋與被告之指紋卡片之指紋相
    符乙節，復有刑事警察局98年3月5日刑紋字第0980 026166
    鑑驗書、指紋照片9張、被告指紋卡片等件（見前揭偵查卷
    第18至24頁）在卷可佐，被告出於任意性之自白與事實相符
    ，應堪採信，本件事證明確，被告犯行堪以認定，應依法論
    科。
二、論罪科刑部分：
  (一)按刑法上偽造文書罪，係著重於保護公共信用之法益，即使
    該偽造文書所載名義製作人實無其人，而社會上一般人仍有
    誤信其為真正文書之危險，仍難阻卻犯罪之成立，況上訴人
    所偽造之機關現仍存在，其足生損害於該機關及被害人，了
    無疑義，最高法院54年度臺上字第1404號著有判例；又刑法
    上所稱之「公文書」，係指公務員職務上製作之文書，與其
    上有無使用「公印」無涉；若由形式上觀察，文書之製作人
    為公務員，且文書之內容係就公務員職務上之事項所製作，
    即令該偽造之公文書上所載製作名義機關不存在，或該文書
    所載之內容並非該管公務員職務上所管轄，然社會上一般人
    既無法辨識而仍有誤信為真正之危險，仍難謂非公文書。上
    開偽造之「臺灣台北地方法院檢察署刑事傳票」、「台北地
    方法院公證申請書」、「台北地方法院地檢署公證處」等文
    書，形式上均已表明係臺灣臺北地方法院檢察署或臺灣臺北
    地方法院等政府機關所出具，其內容又係關於刑事案件之偵
    辦情形，自有表彰該檢察署及本院之公務員本於職務而製作
    之意，縱臺灣臺北地方法院檢察署內部並無「公證處」此單
    位或「檢察官鄭信宏」、「書記官張書華」其人，本院亦無
    「主任檢察官陳建凱」之人，該等文書所載製作名義人係屬
    虛構，且其上亦未蓋用機關印信，但依前揭說明，仍屬公文
    書。
  (二)次按刑法所謂公印，係指公署或公務員職務上所使用之印信
    而言；所謂公印或公印文，係專指表示公署或公務員資格之
    印信而言，即俗稱大印與小官印及其印文（最高法院22年上
    字第1904號及69年臺上字第693號判例意旨可資參照）；又
    按公印之形式凡符合印信條例規定之要件而製頒，無論為印
    、關防、職章、圖記，如足以表示其為公務主體之同一性者
    ，均屬之（最高法院89年度臺上字第3155號判決意旨可參）
    。被告向被害人丙○○○出示之文書，既記載為「臺灣臺北
    地方法院檢察署刑事傳票」、「台北地方法院地檢署公證處
    」、「台北地方法院公證申請書」，均為冒用公署名義所為
    之文書；其上偽造之「台灣台北地方法院印」，均係表示公
    務機關之印信，自屬公印文。
  (三)核被告乙○○所為，係犯刑法第216條、第211條之行使偽造
    公文書罪、刑法第158條第1項之僭行公務員職權罪、刑法第
    339條第1項之詐欺取財罪。被告與石明正及綽號「阿文」、
    「英俊」、「眼鏡」等詐騙集團成年人間，就前揭犯行間，
    有犯意聯絡及行為分擔，為共同正犯。又其蓋用偽造之印章
    而偽造印文之行為，係偽造公文書之部分行為，而偽造公文
    書後進而持以行使，偽造之低度行為應為行使之高度行為所
    吸收，均不另論罪。被告以一行為觸犯前開3 罪名，為想像
    競合犯，應依刑法第55條從一重之行使偽造公文書罪處斷。
    檢察官雖未就被告涉犯刑法第158條第1項之僭行公務員職權
    犯行部分予以起訴，惟該部分犯行與已起訴部分，有想像競
    合犯之裁判上一罪關係，為起訴效力所及，本院自應併予審
    究。又被告前有如起訴書所載之論罪科刑及執行完畢之紀錄
    ，此有臺灣高等法院被告前案紀錄表1 份在卷可按，其於受
    有期徒刑之執行完畢後，5 年內故意再犯有期徒刑以上之罪
    ，為累犯，應依刑法第47條第1 項規定，加重其刑。
  (四)爰審酌被告素行非佳，正值青壯，竟參與詐騙集團，共同假
    司法機關之名，利用被害人對司法案件偵辦程序不熟悉，施
    用詐術詐騙被害人，造成被害人財產受損，破壞社會秩序，
    且被告迄今未曾返還或賠償被害人之損失，惟念其犯後坦承
    犯行，已知悔改等一切情狀，量處如主文所示之刑。扣案偽
    造之「臺灣台北地方法院檢察署刑事傳票」、「臺北地方法
    院地檢署公證處」、「台北地方法院公證申請書」各1 紙，
    雖屬供犯罪所用之物，然已交告訴人收執，非屬被告或共犯
    所有之物，固不為沒收之宣告，惟其上偽造之「台灣台北地
    方法院印」印文共3枚，不問屬於犯人與否，均依刑法第219
    條規定沒收之。
、無罪方面：
一、公訴意旨略以：被告乙○○與石明正及綽號「阿文」、「英
    俊」、「眼鏡」及其餘真實姓名年均不詳之成年男女共組詐
    騙集團，共同基於意圖為自己不法所有、偽造公文書、行使
    偽造公文書之犯意聯絡，先由集團成員假冒係電信警察、金
    管局、警察局等單位之人員撥打多通電話給民眾，謊稱民眾
    涉嫌犯罪、證件遭人冒用或電信費用未繳，將移送法院處理
    ，告以為避免財產遭凍結，請民眾將帳戶內所有款項先領出
    交給法院辦理存證，待法院查證完畢即可歸還云云，使民眾
    信以為真，待民眾領款後，轉由乙○○、石明正、「英俊」
    、「眼鏡」、「阿文」等人依指示駕駛車輛持集團成員偽造
    之「台北地方法院公證申請書」、「臺北地方法院地檢署公
    證處」、「臺灣台北地方法院檢察署刑事傳票」、「台北地
    方法院地檢署監管科」等公文書前往指定地點交付及取信民
    眾而行使之，而收取詐騙款項，乙○○並負責在車上將上開
    偽造公文書依民眾之姓名予以分類，石明正則負責依指示駕
    駛車輛或前往便利商店收取集團成員所傳真之上開偽造公文
    書；嗣甲○○於97年12月12日自上午8時起，在台北市○○
    區○○路3段12巷52弄14號4樓接獲上開詐騙電話多通，並於
    同日上午11時30分許，在上址，交付新台幣90萬元予詐騙集
    團成員某不知名成年男子，而取得其交付之偽造「臺灣台北
    地方法院檢察署刑事傳票」、「台北地方法院地檢署監管科
    」、「台北地方法院公證申請書」公文書各1 紙，受有財產
    上之損害。因認被告分別涉犯刑法第216條、第211條行使偽
    造公文書罪嫌、第339條第1項詐欺取財罪嫌等語。
二、按犯罪事實應依證據認定之，無證據不得認定其犯罪事實。
    又不能證明被告犯罪者，應諭知無罪之判決，刑事訴訟法第
    154 條第2 項、第301 條第1 項分別定有明文。再按，事實
    之認定，應憑證據，如未能發現相當證據，或證據不足以證
    明，自不能以推測或擬制之方法，為裁判基礎；且認定不利
    於被告之事實須依積極證據，苟積極證據不足為不利於被告
    事實之認定時，即應為有利於被告之認定；另認定犯罪事實
    所憑之證據，雖不以直接證據為限，間接證據亦包括在內，
    然無論直接證據或間接證據，其為訴訟上之證明，須於通常
    一般之人均不致有所懷疑，而得確信其為真實之程度者，始
    得據之為有罪之認定，倘其證明尚未達到此一程度，而有合
    理之懷疑存在，無從使事實審法院得有罪之確信時，即應由
    法院為諭知被告無罪之判決，最高法院40年臺上字第86號、
    30年上字第816號、76年臺上字第4986號著有判例。
三、本件公訴人認被告涉有上開行使偽造公文書罪嫌、行使偽造
    公文書罪嫌、詐欺取財罪嫌，無非係以被害人甲○○之證述
    及其所提出之偽造「臺灣台北地方法院檢察署刑事傳票」、
    「臺北地方法院地檢署監管科」、「台北地方法院公證申請
    書」等公文書上採集之指紋送請刑事警察局鑑驗，經比對與
    被告之指紋卡片之指紋相符，為其論據。
四、訊據被告堅決否認有於97年12月12日參與詐騙被害人甲○○
    ，辯稱：「眼鏡」、「英俊」他們拿了一疊公文給我，要我
    依照名字分開，所以公文才會有我的指紋，當時我不曉得他
    們是做什麼等語。經查：
  (一)被害人甲○○於警詢及偵查中證稱：因為接獲一名自稱電信
    局的女子打電話跟我說我所申請電話有一筆3萬多元未繳納
    ，要我去處理，但是我跟他說我沒有申請該電話，該名女子
    說我的電話可能被盜用，要幫我轉接給一位自稱金管局的王
    課長，說我的台新銀行帳戶有問題，被列為人頭戶，要我趕
    緊處理，不然所有登記在我名下的錢都會被凍結，於是叫我
    去銀行領90萬元當保證金，等事情處理完就把錢還我，我將
    錢於97年12月12日在我住處交付給他，來家裡拿錢的好像不
    是被告，比被告還要矮、黑黑的、瘦瘦的，有點像菲律賓人
    的長相等語綦詳（見98年度偵字第10225號偵查卷第7至8頁
    、98年度偵字第14481號偵查卷163頁、第166頁），然被害
    人甲○○已明確指認前來收取款項者，並非被告所為，合先
    敘明。
  (二)被害人甲○○所提供偽造之「台北地方法院公證申請書」、
    「臺北地方法院地檢署監管科」、「臺灣台北地方法院檢察
    署刑事傳票」各1紙在卷可稽（見98年度偵字第10225號偵查
    卷第13至15頁），而經臺北市政府警察局松山分局鑑識人員
    在上開偽造之文書上採集指紋送請刑事警察局鑑驗，而比對
    上開偽造公文書上之指紋與被告之指紋卡片之指紋相符乙節
    ，固有刑事警察局98年1月17日刑紋字第098008458號鑑驗書
    、指紋照片13張、被告指紋卡片等件（見前揭偵查卷第16至
    19頁）在卷可佐，惟被告於本院審理時自承：「眼鏡」、「
    英俊」要我出來幫忙工作，他們拿了一疊公文給我，要我依
    照名字分開，所以公文才會有我的指紋，公文真的是他們拿
    出一疊要我分開，我拿那批公文的時候，我當時只知道那是
    紙張而已，我不知道那是公文，也沒有看公文，我是看上面
    的姓名而已，他們也說依照名字分開，他們丟給我，我就依
    序按照名字分開等語（見本院卷第40頁），顯見被告確實係
    依照「眼鏡」、「英俊」等人之指示，依民眾之姓名將詐騙
    集團所偽造之公文書予以分類，偽造公文書上方得以驗得被
    告之指紋。
  (三)被告於本院審理時供稱：第一天他們就拿一疊紙給我，叫我
    幫忙分開，就是將同一個人名的文件放在一起，當時我不曉
    得他們是做什麼的，我是過了3至4天才知道他們是詐騙的，
    我看到他們在講電話及動作，因為我自己也有前科，所以我
    看了3至4天就知道他們在做什麼等語（見本院卷第40頁背面
    ），顯見被告將偽造之公文書予以分類之時，應尚不知該詐
    騙集團之詐騙行為模式，僅係單純的將偽造之公文書予以分
    類。公訴人雖以：卷附之偽造公文書抬頭均載有「台北地方
    法院地檢署公證處」或「台北地方法院公證處申請書」等字
    樣，字體均非常明顯，且公文上均有相當明顯公印文，而認
    被告對分類之文書係偽造之公文書有所認識。惟被告對於所
    分類之文書係偽造公文書有所認識，並非得直接推論被告當
    時對於詐騙集團之手法有所認識或有事先受告知之情事。依
    本院卷內資料，並未提出相當之證據顯示被告為該集團偽造
    之公文書予以分類時，即已存有犯意聯絡及實際參與任何之
    行為分擔，更無跡象足徵被告事先便受告知預見該詐欺集團
    將藉行使該偽造公文書之方式施用詐術，如謂被告對此必有
    預見，實嫌牽強。
五、綜上所述，本件依調查所得之證據，本院認對被告就本案整
    體詐欺犯行是否與詐騙集團等人具有犯意聯絡及行為分擔，
    認猶有合理之懷疑，尚未達有罪之確信，依罪疑惟有利於被
    告之原則，即應為有利於被告之認定。此外，復無其他足夠
    之積極證據可資證明被告乙○○確有公訴意旨所指之行使偽
    造私文書及詐欺取財犯行，揆諸前揭法條及判決意旨，不能
    證明被告此部分犯罪，自應就此部分諭知被告無罪之判決。
據上論斷，應依刑事訴訟法第299 條第1 項前段、第301 條，刑
法第28條、第158 條第1 項、第216 條、第211 條、第339 條第
1 項、第47條第1 項、第55條、第219 條，刑法施行法第1 條之
1 第1 項、第2 項前段，判決如主文。
本案經檢察官高維駿到庭執行職務。
中    華    民    國    98    年    11    月    23    日
                  刑事第七庭    審判長法  官  林庚棟
                                      法  官  林勇如
                                      法  官  章曉文
以上正本證明與原本無異。
如不服本判決應於收受送達後10日內向本院提出上訴書狀，並應
敘述具體理由；其未敘述上訴理由者，應於上訴期間屆滿後20日
內向本院補提理由書（均須按他造當事人之人數附繕）「切勿逕
送上級法院」。
                                      書記官  林義盛
中    華    民    國    98    年    11    月    23    日
附錄本案論罪科刑法條：
中華民國刑法第158 條第1 項
冒充公務員而行使其職權者，處3 年以下有期徒刑、拘役或5 百
元以下罰金。
中華民國刑法第216 條
行使第210 條至第215 條之文書者，依偽造、變造文書或登載不
實事項或使登載不實事項之規定處斷。
中華民國刑法第211 條
偽造、變造公文書，足以生損害於公眾或他人者，處1 年以上7
年以下有期徒刑。
中華民國刑法第339 條
意圖為自己或第三人不法之所有，以詐術使人將本人或第三人之
物交付者，處5 年以下有期徒刑、拘役或科或併科1 千元以下罰
金。
以前項方法得財產上不法之利益或使第三人得之者，亦同。
前二項之未遂犯罰之。


司法院資訊處製作；財團法人民間司法改革基金會備份。
